最高法院刑事判決　　　　　　九十六年度台上字第二八五九號
上　訴　人　台灣高等法院台中分院檢察署檢察官
被　　　告　甲○○
　　　　　　乙○○
上列上訴人因被告等偽造有價證券案件，不服台灣高等法院台中
分院中華民國九十五年十二月二十日第二審更審判決（九十五年
度上更(一)字第二八三號，起訴案號：台灣台中地方法院檢察署八
十九年度偵字第二○五二二號），提起上訴，本院判決如下：
    主  文
原判決撤銷，發回台灣高等法院台中分院。
    理  由
本件原判決維持第一審諭知被告甲○○、乙○○無罪之判決，駁
回檢察官在第二審之上訴，固非無見。
惟查：（一）刑法第三百四十二條之背信罪，指為他人處理事務
之人，意圖為自己或第三人不法之利益，或損害本人之利益，而
為違背其任務之行為，致生損害於本人之財產或其他利益者而言
。行為人是否具有圖利自己或第三人，或損害本人利益之主觀違
法意思，非不得綜合其違背任務行為之具體情形，以及客觀上發
生損害本人利益之事實，而為全盤觀察判斷，憑以認定。又背信
罪之主體限於為他人處理事務之人，係因身分而成立之犯罪，其
共同實施或教唆幫助者，雖無此項身分，依刑法第三十一條第一
項規定，仍以共犯論。原判決認定：依民國九十一年十二月十一
日修正前之合作社法第三條第四款之規定，合作社得為之業務，
包括「為謀金融之流通，貸放生產上或製造上必要之資金於社員
，並收受社員之存款」。是以合作社貸放款之對象，以該合作社
之社員為限；而合作社之社員資格，依同法第十一條、第十二條
之規定，為年滿二十歲或未滿二十歲之有行為能力之自然人；如
係法人，則以非營利之法人為限。被告等所經營之萬家村建設股
份有限公司（下稱萬家村公司）為營利法人，於八十三年一月間
、八十四年四月間，向保證責任台中市第四信用合作社（下稱台
中四信，八十四年四月九日由中興商業銀行購併）所申貸之第一
次營建週轉金新台幣<下同>一億元，及第二次建築融資貸款一億
八千一百七十萬元，係分別以被告等所提供之親友或員工名義，
計王邦福等十人加入為社員，每人貸得一千萬元；以及由甲○○
、謝東元、王戴玉美、王偉國、王靜純等五人作為人頭申辦建築
融資貸款；乃係以自然人社員名義分散向台中四信借得款項，再
集中由萬家村公司使用，意在規避上開法令之限制等情。如若屬
實，則台中四信承辦上揭第一次營建週轉金及第二次建築融資貸
款案件人員之作為，即難謂非違背其任務之行為。甲○○並供承
：「……據江耀閭<萬家村公司總經理>轉達台中四信規定表示，
該社復興分社授信對象不含法人，要本公司提供十位名義人，以
申辦無擔保信用貸款方式辦理……」等語（見法務部調查局卷 <
一> 第三頁），顯見甲○○亦知其情並參與犯行。原判決雖以：
上開第一次營建週轉金，及第二次建築融資貸款案之申辦，均另
提供不動產擔保品始放款，且第一次營建週轉金債務已全部清償
等由，乃謂上開貸款不致生損害於台中四信之財產或其他利益，
而為被告等有利之認定。然查，所謂第一次營建週轉金已清償，
係以第二次建築融資貸款案所貸得一億八千一百七十萬元中之一
億元為償還，此據甲○○供明（見同上卷第四頁反面），屬於借
新款還舊債而已，其餘貸款部分，則於到期後似即延滯而成呆帳
。依此情形，能否謂尚未致生損害於台中四信之財產或其他利益
，並非無疑。原判決未細究本案之前因後果，綜合案內全部證據
資料憑為判斷，僅執其中一端，遽認被告等無圖使台中四信財產
上之損害，而謂被告等無與台中四信承辦人員共犯背信罪之必要
，尚屬理由欠備。（二）不論有罪或無罪之判決，其理由前後之
敘述，須互相一致，方為合法，否則即屬判決理由矛盾之違法。
原判決於理由內，先謂：本件台中四信承辦、審核貸款案件之林
登立、陳雲昌、林振鈞、戴穗豊、何成文、周賜斌等人，係為台
中四信處理相關貸款事務之人，違反公訴人所指有效之法令規定
，由萬家村公司以人頭分散辦得第一次營建週轉金、第二次建築
融資貸款，供該萬家村公司集中使用，核屬違背任務之行為（見
原判決第十頁倒數第二行至第十一頁第四行）；復稱：台中四信
對於建設公司申請貸款之案件，因受限於合作社法明定合作社不
能貸放予法人之規定，均係由各該公司提供自然人名義辦理貸款
，實際上則集中供各該建設公司使用，且為辦理此類申貸案件，
台中四信更自行訂定「台中四信建築融資貸款辦理」，可知萬家
村公司申貸第一次營建週轉金與第二次建築融資貸款之處理程序
及申貸方式，均係台中四信相關承辦人員依循該合作社之慣例辦
理，並無特殊之處（見原判決第十五頁第十四至二四行），似又
認台中四信相關承辦人員並未有違背其任務之行為。其理由之說
明，前後齟齬不一，難謂無理由矛盾之違法。又原判決於理由內
多次以「附表一所示」、「附表二所示」等文字為說明，但原判
決並無附表一、附表二之記載，究何所指，亦欠明瞭。（三）法
院依自由心證為證據判斷時，不得違背經驗法則，所謂經驗法則
係指吾人基於日常生活經驗所得之定則，並非個人主觀之臆測。
原判決於理由欄載稱：王靜純係乙○○之妹，謝東元係王靜純之
夫。而乙○○為辦理萬家村公司第一次營建週轉金、第二次建築
融資貸款事宜，均事先徵得其父王邦福、母王戴玉美、妹婿王偉
國等人之同意，提供名義供萬家村公司申辦貸款時使用。王邦福
、王戴玉美、王偉國對於萬家村公司以其名義向台中四信辦理貸
款，亦均知情。則依常情，乙○○如亦欲借用王靜純及謝東元名
義借款供萬家村公司使用，理當亦會與借用其他親戚名義借款時
為同一處理方式，亦即事先徵詢王靜純、謝東元之意願，在獲得
同意或授權後，始以渠等名義申辦貸款等情。因而採信乙○○所
辯在借用名義辦理貸款前，均已徵得王靜純、謝東元之同意等語
，據為認定被告等未有偽造王靜純、謝東元之本票犯行。然王靜
純、謝東元始終否認有簽發本票之情事。縱認乙○○之其他親屬
確有同意提供其名義為萬家村公司辦理貸款事宜，然究竟憑何日
常生活經驗所得之定則，得因王靜純、謝東元係乙○○之妹、妹
婿，即可推認王靜純、謝東元亦有簽發本票之情事？原判決就此
並未詳實說明，已屬理由欠備。且查此部分疑竇，尚非不能以諸
如鑑定筆跡等方式為之調查、釐清，原審未遑查證明白，遽為判
決，自難昭折服，併有調查證據職責未盡之違誤。以上，或為檢
察官上訴意旨所指摘，或為本院得依職權調查之事項，應認原判
決仍有撤銷發回更審之原因。
據上論結，應依刑事訴訟法第三百九十七條、第四百零一條，判
決如主文。
中　　華　　民　　國　九十六　年　　五　　月　二十四　日
                      最高法院刑事第六庭
                          審判長法官  呂　潮　澤
                                法官  吳　昆　仁
                                法官  孫　增　同
                                法官  趙　文　淵
                                法官  吳　　　燦
      本件正本證明與原本無異
                                      書  記  官
中　　華　　民　　國　九十六　年　　五　　月　 三十 　日
                                                      v
